臺灣板橋地方法院民事判決　　　　　　　93年度訴字第1705號
原　　　告　丙○○
訴訟代理人　張慶宗律師
複 代理 人　張志新律師
　　　　　　丁○○
被　　　告　彰化商業銀行股份有限公司
法定代理人　乙○○
訴訟代理人　甲○○
上列當事人間債務人異議之訴事件，本院於中華民國94年4 月29
日言詞辯論終結，判決如下：
    主  文
原告之訴及假執行之聲請均駁回。
訴訟費用由原告負擔。
　　事實及理由
一、程序方面：原告於訴狀送達後，將訴之聲明由「  鈞院93年
    度執字第21983 號強制執行事件之執行程序應予撤銷。」變
    更為「  鈞院93年度執字第21983 號強制執行事件關於原告
    丙○○部分之執行程序應予撤銷。」，復變更為「被告應給
    付原告新臺幣（下同）2,638,436 元，及自本訴狀繕本送達
    翌日起至清償日止，按年息百分之五計算之利息。如受有利
    判決，原告願供擔保，請准宣告假執行。」，並由「依強制
    執行法第14條第1 項請求」改為「依民法第179 條請求」，
    屬訴之變更，惟經被告當庭表示同意（見本院卷第132 頁）
    ，且就第1 次變更而言，其變更前後之請求之基礎事實同一
    ，且不甚礙被告之防禦及訴訟之終結，依民事訴訟法第 255
    條第1項第1、2、7 款之規定，應予准許。
二、原告主張：
  (一)被告於民國93年7月7日持臺灣臺北地方法院立民執69壬5157
    字第26889 號債權憑證具狀向  鈞院聲請強制執行。經  鈞
    院以93年度執字第21983號受理，並於93年8月17日囑託臺灣
    臺中地方法院就原告所有門牌號碼為臺中市○○○路146 號
    房地為強制執行。姑不論原告是否曾向被告借款（原告否認
    ），然因被告所執之臺灣臺北地方法院立民執69壬5157字第
    26889 號債權憑證所載借款債權已逾15年，其請求權已時效
    消滅，自不得再對原告之財產聲請強制執行。
  (二)被告於77年7 月14日持臺灣臺北地方法院70年8 月11日北院
    立民執69壬5157字第26889 號債權憑證具狀向該院77年度執
    玄字第3763號返還消費借貸款執行事件聲明參與分配，惟遍
    觀臺灣臺北地方法院67年民執字第1757號（執行債權人中聯
    信託公司）及77年度民執字第3763號（執行債權人第一商業
    銀行）執行卷宗，該二強制執行事件債務人與被告聲明參與
    分配之債務人僅蕭柏煌及蕭柏潔相同，原告並非該二強制執
    行事件債務人，與所謂聲明參與分配或再聲請強制執行之程
    序地位或效力毫不相關，更與最高法院51年臺上字第156 號
    判例意旨無涉！又聲請強制執行固未以債權人必須發現債務
    人有財產始得為之，惟本件被告係持債權憑證向臺灣臺北地
    方法院77年度民執字第3763號返還消費借貸款執行事件聲明
    參與分配，並非聲請強制執行，顯以明示方式就蕭柏煌及蕭
    柏潔之財產參與分配，並無默示可言！何況該等強制執行事
    件執行債務人既無原告，則被告無從依附該等強制執行事件
    對原告聲請強制執行甚或參與分配，自不生民法第129條第1
    項第3款、第2項第5款所規定消滅時效中斷之效力！
  (三)原告所有之上開房地經查封拍賣後，已於94年3月1日分配完
    畢，被告獲分配執行費4,871元及一般債權2,633,565元，計
    2,638,436 元（因原告為上開時效抗辯，而無法律上原因）
    ，鈞院93年度執字第21983 號強制執行事件之本案執行程序
    應已終結，此屬情事變更，原告改依不當得利之法律關係，
    請求被告返還其所惡意受領之利益2,638,436 元等語。併為
    聲明：1.被告應給付原告2,638,436 元，及自本訴狀繕本送
    達翌日起至清償日止，按年息百分之五計算之利息。2.如受
    有利判決，原告願供擔保，請准宣告假執行。
三、被告則以：
  (一)臺灣臺北地方法院立民執69壬5157字第26889 號債權憑證係
    於70年8 月11日核發，經被告於77年9 月14日以77年度玄字
    第3763號之案號聲明參與分配，並由臺灣臺北地方法院民事
    執行處併入67年民執壬字第1757號執行，迄至92年4 月11日
    始領回債權憑證，復於93年7月7日持之向  鈞院聲請強制執
    行，該債權憑證所載借款債權因時效中斷，而未逾15年。
  (二)被告於77年9 月14日以77年度玄字第3763號之案號聲明參與
    分配時，已將該債權憑證之全體債務人（含原告在內）列在
    民事聲明參與分配狀內，即係以全體債務人為執行相對人，
    雖執行標的物僅就部分債務人之財產執行，惟並未因此對其
    他債務人有不行使權利之意思表示，此時僅係其他債務人無
    財產可供執行，且債權人既無庸發現債務人有財產，始得聲
    請執行，故執行行為之效力仍及於全體債務人，亦就全體債
    務人發生時效中斷之效果等語，資為抗辯。並聲明：原告之
    訴駁回。
四、按「執行名義成立後，如有消滅或妨礙債權人請求之事由發
    生，債務人得於強制執行程序終結前，向執行法院對債權人
    提起異議之訴。如以裁判為執行名義時，其為異議原因之事
    實發生在前訴訟言詞辯論終結後者，亦得主張之。」，強制
    執行法第14條第1 項定有明文。次按強制執行法第27條所稱
    之債權憑證，係指執行法院發給債權人收執，俟債務人如有
    財產再行執行之憑證而言。債權人於取得債權憑證後，雖可
    無庸繳納執行費用再行聲請強制執行，但該債權憑證之可以
    再行強制執行乃溯源於執行法院核發債權憑證前債權人依強
    制執行法第4條第1項所列各款取得之原執行名義。是對具有
    既判力之執行名義，提起債務人異議之訴，債務人祇須主張
    消滅或妨礙債權人請求之事由，係發生於該具既判力之原執
    行名義成立之後者，即得為之，如以裁判為執行名義時，其
    為異議原因之事實發生在前訴訟言詞辯論終結後者，亦得主
    張之，初與該事由是否發生在債權憑證成立之後無涉（最高
    法院89年度臺上字第1623號判決意旨參照）。復按消滅時效
    因開始執行行為或聲請強制執行而中斷；時效中斷者，自中
    斷之事由終止時，重行起算；無法律上之原因而受利益，致
    他人受損害者，應返還其利益。雖有法律上之原因，而其後
    已不存在者，亦同，民法第129 條第2項第5款及第137條第1
    項、第179條亦分別定有明文。
五、原告主張：被告於93年7月7日持臺灣臺北地方法院立民執69
    壬5157字第26889 號債權憑證具狀向本院聲請強制執行，經
    本院以93年度執字第21983號受理，並於93年8月17日囑託臺
    灣臺中地方法院就原告所有門牌號碼為臺中市○○○路 146
    號房地為查封拍賣後，已於94年3月1日分配完畢，被告獲分
    配執行費4,871元及一般債權2,633,565元，計2,638,436 元
    （案號：93年度執助字第1137號），本院93年度執字第2198
    3 號強制執行事件之本案執行程序應已終結等語，並提出囑
    託強制執行函、強制執行聲請狀、囑託查封登記函、臺灣臺
    中地方法院民事執行處通知各1 件為證，且為被告所不爭執
    ，復經本院依職權調閱本院93年度執字第21983 號及臺灣臺
    中地方法院93年度執助字第1137號民事執行卷宗查明屬實，
    是原告此部分之主張，堪信實在。
六、原告主張：被告於93年7月7日持臺灣臺北地方法院立民執69
    壬5157字第26889 號債權憑證具狀向本院聲請強制執行，經
    本院以93年度執字第21983 號受理，惟因被告所執之上開債
    權憑證所載借款債權已逾15年，其請求權已時效消滅，自不
    得再對原告之財產聲請強制執行等語。被告則辯稱：臺灣臺
    北地方法院立民執69壬5157字第26889 號債權憑證係於70年
    8 月11日核發，經被告於77年9 月14日以77年度玄字第3763
    號之案號聲明參與分配，並由臺灣臺北地方法院民事執行處
    併入67年民執壬字第1757號執行，迄至92年4 月11日始領回
    債權憑證，復於93年7月7日持之向本院聲請強制執行，該債
    權憑證所載借款債權因時效中斷，而未逾15年等語。經查：
  (一)按強制執行法第27條，對於法院核發債權憑證，並無次數之
    限制。故債權人以債權憑證聲請強制執行，如未發現債務人
    可供執行之財產，自得請求重新發給債權憑證。雖同條第 2
    項規定債權憑證「載明俟發現有財產時，再予強制執行」，
    惟此規定，僅係供債權人明瞭，債權憑證係屬執行名義，如
    發現有財產，法院仍可再予強制執行之訓示規定而已。非謂
    債權人必須發現有財產，始得聲請執行。否則債權人於時效
    完成前，已聲請執行，僅因債務人並無財產，即令時效消滅
    ，似與時效制度之意旨不合。
  (二)被告於93年7月7日持臺灣臺北地方法院立民執69壬5157字第
    26889 號債權憑證具狀向本院聲請強制執行，經本院以93年
    度執字第21983 號受理。上開債權憑證係臺灣臺北地方法院
    因67年民執壬字第1757號執行後，均無法使債權人即原告受
    償而於70年8 月11日核發（前一次執行案號：臺灣臺北地方
    法院69年度民執庚字第10533 號），其原來之執行名義為臺
    灣臺北地方法院66年度訴字第9293號。嗣被告於77年9 月14
    日以該債權憑證就臺灣臺北地方法院77年度民執玄字第3763
    號強制執行事件（原告為執行債務人之一）聲明參與分配，
    並由臺灣臺北地方法院民事執行處併入67年民執壬字第1757
    號執行，迄至92年4 月11日，原告始領回該債權憑證等情，
    有被告所提之收狀收據、民事聲明參與分配狀、臺灣臺北地
    方法院66年度訴字第9293號民事判決、民事判決確定證明書
    （見本院卷第54至57頁、第83至87頁）各1 件為證，復經本
    院依職權調閱本院93年度執字第 21983號及臺灣臺北地方法
    院77年度民執玄字第3763號民事執行卷宗查明屬實，且為原
    告所不爭執，堪信實在。足見，被告於77年 9月14日以該債
    權憑證就臺灣臺北地方法院77年度民執玄字第3763號強制執
    行事件聲明參與分配（依被告之民事聲明參與分配狀所載，
    原告為債務人之一）時，即已表明亦以原告為執行相對人，
    其與原告當時是否有財產可供執行無涉，亦與被聲明參與分
    配之臺灣臺北地方法院77年度民執玄字第3763號強制執行事
    件之債務人是否為被告無涉，應認上開債權憑證所載之借款
    債權已因被告聲請強制執行而中斷（即77年 9月14日至92年
    4 月11日之期間應不計入時效期間），則上開債權憑證所載
    之借款債權顯未逾15年之請求權時效。是原告主張被告所執
    之上開債權憑證所載借款債權已逾15年，其請求權已時效消
    滅等語，即屬無據，殊無足採。應認被告此部分之抗辯為可
    採。
七、原告主張：原告所有之上開房地經查封拍賣後，已於94年 3
    月1日分配完畢，被告獲分配執行費4,871元及一般債權2,63
    3,565元，計2,638,436元，因原告已為上開時效抗辯，而無
    法律上原因，爰依不當得利之法律關係，請求被告返還其所
    惡意受領之利益2,638,436 元等語。經查，上開債權憑證所
    載之借款債權已因被告聲請強制執行而中斷（即77年 9月14
    日至92年4 月11日之期間應不計入時效期間），上開債權憑
    證所載之借款債權顯未逾15年之請求權時效等情，已如前述
    ，原告本不得為時效抗辯，被告對於原告之上開債權憑證所
    載之借款債權既未逾15年之請求權時效，則被告據以向本院
    聲請強制執行，進而獲分配執行費4,871元及一般債權2,633
    ,565元，計2,638,436 元，即有法律上之原因。是原告此部
    分之主張，亦乏依據，要不可採。
八、從而，原告依不當得利之法律關係，請求被告應給付原告如
    訴之聲明所示，為無理由，應予駁回。又原告之訴既經駁回
    ，其假執行之聲請即失所附麗，應併予駁回。
九、本件事證已臻明確，兩造其餘攻擊、防禦方法及舉證，經本
　　院審酌後，認對於判決結果均無影響，爰不一一論述，併此
　　指明。
據上論結，本件原告之訴為無理由，依民事訴訟法第78條，判決
如主文。
中　　華　　民　　國　　94　　年　　5 　　月　　13　　日
                  民事第一庭    法  官  楊千儀
以上正本證明與原本無異。
如對本判決上訴，須於判決送達後20日內向本院提出上訴狀（需
按他造人數附繕本）。
中　　華　　民　　國　　94　　年　　5 　　月　　13　　日
                              　書記官　簡青根
